臺灣高等法院刑事判決　　　　　　　 100年度上易字第1810號
上　訴　人　臺灣板橋地方法院檢察署檢察官
被　　　告　江美君
選任辯護人　陳憲鑑律師
上列上訴人因被告詐欺案件，不服臺灣板橋地方法院99年度簡上
字第1121號，中華民國100 年7 月7 日第一審判決（起訴案號：
臺灣板橋地方法院檢察署99年度偵字第2241號），提起上訴，本
院判決如下：
    主  文
上訴駁回。
    理  由
一聲請簡易判決處刑意旨略以：被告江美君於擔任址設臺北縣土
  城市○○街12號之「全能通科技股份有限公司」（下稱全能通
  公司）之負責人期間，明知全能通公司財務不佳，營運困難且
  已無付款能力，仍基於為自己不法所有之意圖，於民國97年12
  月5 日起至98年1 月8 日止，陸續向址設桃園縣龍潭鄉○○路
  ○ 段102 號5 樓之告訴人「航創科技股份有限公司」（下稱航
  創公司）訂購車載衛星導航系統產品，價值合計新臺幣（下同
  ）176 萬8850元，復簽發支票數紙以取信告訴人公司，致告訴
  人公司陷於錯誤，陸續交付被告所訂購之貨品，嗣告訴人公司
  於98年1 月31日將上開支票屆期提示，遭銀行以存款不足與拒
  絕往來戶退票，始知受騙。因認被告江美君涉犯刑法第339 條
  第1 項之詐欺取財罪等語。
二按犯罪事實應依證據認定之，無證據不得認定犯罪事實；不能
  證明被告犯罪者，應諭知無罪之判決，刑事訴訟法第154 條第
  2 項、第301 條第1 項分別定有明文。而所謂認定犯罪事實之
  證據，係指足以認定被告確有犯罪行為之積極證據而言，該項
  證據自須適合於被告犯罪事實之認定，始得採為斷罪資料。且
  刑事訴訟上證明之資料，無論其為直接或間接證據，均須達於
  通常一般之人均不致有所懷疑，而得確信其為真實之程度，始
  得據為有罪之認定，若其關於被告是否犯罪之證明未能達此程
  度，而有合理懷疑之存在，致使無從形成有罪之確信，根據「
  罪證有疑、利於被告」之證據法則，即不得遽為不利被告之認
  定，最高法院53年臺上字第656 號、29年上字第3105號、76年
  度臺上字第4986號判例可資參照。再按刑法第339 條第1 項之
  詐欺取財罪，必須行為人自始即基於不法所有之意圖，以詐術
  使人交付財物，始能構成，所謂以詐術使人交付，必須被詐欺
  人因其詐術而陷於錯誤，若其所用方法，不能認為詐術，亦不
  致使人陷於錯誤，即不構成該罪。
三檢察官指上訴人即被告江美君涉犯上開詐欺取財犯嫌，係以：
  (1)告訴代理人陳逢春於偵查中之指訴；(2)告訴人公司應收帳款
  對帳單1 紙；(3)97年12月5 日、97年12月10日、97年12月12日
  、97年12月16日、97年12月30日、98年1 月8 日告訴人公司國
  內銷貨暨全能通公司收訖單據各1 紙；(4)法務部票據信用資訊
  連結作業資料1 份認全能通公司開立之支票自97年12月5 日起
  ，即因存款不足而陸續跳票，足見被告明知其信用狀況不佳，
  顯無償債能力之情形下，仍陸續向告訴人公司訂貨為據。訊據
  被告固坦認自97年12月5 日至98年1 月8 日間，陸續向告訴人
  公司訂購總價176 萬8850元之衛星導航系統產品，並簽發支票
  予告訴人公司；所簽發之部分支票自97年12月5日 起，因存款
  不足陸續遭銀行退票等情，惟堅決否認有何詐欺犯行，辯稱：
  因群英會公司於97年6 月25日向全能通公司訂購衛星導航系統
  商品，始於97年12月5 日至98年1 月8 日向告訴人公司訂貨以
  供應群英會公司；全能通公司當時雖已經營不善，但仍希望可
  以繼續營業，迄至98年1 月中確定無法繼續經營後，該公司張
  文昌（當時為伊配偶，現已離婚）有前往告訴人公司協商，並
  開立本票交告訴人公司業務部莊豐澤收執，且將部份衛星導航
  系統產品返還告訴人公司，絕無詐欺之意圖等語。
四經查：
  (一)被告係全能通公司之負責人，自97年12月5 日起至98年1 月
    8 日間，陸續向告訴人公司訂購價值合計176 萬8850元之衛
    星導航系統產品，並簽發支票支付貨款；嗣告訴人公司於98
    年1 月31日支票到期日提示支票，遭銀行以存款不足與拒絕
    往來戶退票等情，業據被告供認不諱（原審卷第92、141 頁
    ），核與告訴代理人陳逢春指訴情節相符，復有全能通公司
    97年12月2 日、97年12月9 日、97年12月16日訂貨單各1 紙
    、97年12月12日訂貨單2 張（他字第1863號卷第43、45、47
    、49、 52頁 ）；告訴人公司97年12月5 日、97年12月10日
    、97年12月12日、97年12月16日、97年12月30日國內銷貨單
    各1 張（他字第1863號卷第14-18 頁），及全能通公司簽發
    予告訴人公司之支票8 紙，暨其中發票日98年1 月31日，票
    號EY0000000 號支票之退票理由單1 張（他字第1863號卷第
    36-39 頁）在卷可證；又全能通公司之支票自97年12月5 日
    起因存款不足遭退票乙情，有第二類票據信用查詢單1 紙在
    卷足佐（他字第1863號卷第21頁）。上開事實，均堪認定。
  (二)查全能通公司與告訴人公司交易往來模式，係全能通公司向
    告訴人公司購買衛星導航系統商品後，全能通公司就該等產
    品以自己之品牌在台灣地區銷售及提供售後服務；全能通公
    司於合約期間內，如有衛星導航系統商品需求始向告訴人公
    司訂貨，告訴人公司接到訂單後5 日內確認生效，並依約交
    貨至全能通公司指定之地點；全能通公司則於次月10日前將
    貨款開立90天到期票據予告訴人公司簽收。雙方97年10 月3
    日訂立之買賣合約書，有效期間至98年10月2 日止，此期間
    內，全能通公司可向告訴人公司訂購1000套之衛星導航產品
    ；97年10月29日訂立之合約書，有效期間自97年12月1 日至
    98年6 月30日止，此期間內，全能通公司可向告訴人公司訂
    購數量5000套之衛星導航產品等情，有97年10月3 日衛星導
    航產品買賣合約書、97年10月29日衛星導航產品買賣合約書
    各1 份在卷可佐（原審簡上卷第50-55 頁）；次查，群英會
    公司於97年6 月25日向全能通公司訂購1500台NV-460(A)GPS
    衛星導航系統商品，出貨方式係分6 個月連續出貨，每個月
    出貨250 台，第1 次出貨時間係97年8 月1 日，有訂購合約
    書1 份可稽（原審簡上卷第48頁）。公訴人指訴被告為詐欺
    犯行之97年12月5 日至98年1 月8 日間，仍於全能通公司依
    約供應群英會公司衛星導航系統商品期限內，則被告為求公
    司順利運作而向告訴人公司訂購衛星導航系統商品，販售予
    群英會公司，乃履行其契約義務，並求獲利之舉，得否認係
    有不法所有之意圖，以及施用詐術，非無疑義。
  (三)再查，全能通公司所開立之兆豐國際商業銀行支票存款帳戶
    於97年12月間，仍有部分支票款項兌現等情，有兆豐國際商
    業銀行帳號00000000000 號支票存款對帳單1 紙可參（原審
    簡上卷第56頁），可見全能通公司於97年12月5 日雖已有開
    立之票據遭銀行以存款不足而退票，但公司仍有資金得以支
    應交易往來所需，而未達於完全無支付能力之情況。
  (四)又全能通公司與民事文化事業有限公司於96年11月23日訂立
    經銷合約書，由全能通公司提供HELLO KITTY 車用衛星導航
    產品供民視文化事業有限公司銷售，嗣於97年1 月15日解約
    乙情，有經銷合約書、解約協議書各1 份可參（原審簡上卷
    第34-43 頁）；再者，全能通公司於97年間遭廠商張慶祥跳
    票等情，有發票日分別為97年7 月22日、97年7 月27日、97
    年7 月31日（原審誤為87年7 月31日）、97年8 月10日、97
    年8 月31日，票號分別係EH0000000 號、BH0000000 號、BH
    0000000 號、BH0000000 號、FL0000000 號，票面金額共計
    217 萬6 千元（原審誤為217 萬元）等情，有卷附上開支票
    影本及退票理由單各5 紙在卷可佐（他字第1863號卷第
    119-123 頁）。是被告辯稱：當時公司財務吃緊，才會有跳
    票之情況等語，應非子虛。
  (五)此外，被告於98年3 月間有退還機台抵貨款，其中有97台是
    全新衛星導航系統商品，部份機台是使用過而需要維修等情
    ，業經告訴代理人陳逢春陳述在卷（第2241號偵卷第8 頁）
    。又全能通公司之張文昌，於其公司開立予告訴人公司支票
    於98年1 月31日第一次跳票前，即前往告訴人公司協商，並
    於98年1 月23日開立累計金額共524 萬4650元之本票5 張予
    告訴人公司業務部經理莊豐澤收執等情，業據告訴代理人陳
    逢春陳述在卷，並有莊豐澤簽立之收據1 張在卷可徵（他字
    第1863號卷第61、71頁、原審簡上卷第121 、122 頁）。足
    徵被告自97年12月5 日至98年1 月8 日間，向告訴人公司訂
    購衛星導航系統商品後，其所經營之全能通公司並未有立即
    停業人去樓空情形，反而主動退還告訴人公司交付之衛星導
    航系統商品抵償貨款，以減輕告訴人公司之損失。且被告知
    悉公司無法繼續經營後，還於交予告訴人公司之支票退票前
    ，由張文昌至告訴人公司協商，並開立前述面額之本票交告
    訴人公司，倘被告有詐取衛星導航系統商品之主觀犯意，理
    應於取得上開商品後避不見面，何須主動退還商品並協調還
    款事宜？是被告向告訴人公司訂購上揭衛星導航系統商品時
    ，應無為自己不法所有之意圖。
五綜上所述，公訴人雖指被告明知自己無清償能力，仍基於為自
  己不法所有之意圖，於97年12月5 日至98年1 月8 日陸續向告
  訴人公司訂貨，復簽發支票數紙以取信告訴人公司，而涉有詐
  欺犯嫌，然依前述說明，尚不足證明被告主觀上有不法所有之
  意圖，亦無法證明客觀上有施用詐術。依公訴人所提之證據方
  法，尚不足認定被告有其起訴之犯行，此外，亦查無其他積極
  證據證明被告有詐欺犯行。原審因而以不能證明犯罪，而為無
  罪之諭知，經核並無不合。檢察官上訴意旨以：被告是否涉詐
  欺犯行，應以其是否明知無支付能力，仍向告訴人公司訂貨為
  斷，不能以被告係為向他人履約而求銷售獲利，逕認無詐欺之
  故意，否則豈不詐欺嫌疑人能解釋詐欺行為之目的，即得解免
  詐欺罪之處罰，此顯不符法理解釋及一般經驗法則。其次，被
  告雖辯稱遭張慶祥跳票，致使公司財務吃緊云云，然被告遭張
  慶祥跳票原因為何？張慶祥是否為全能通公司之廠商而有未付
  貨款之情事？況依被告提出張慶祥交付之支票影本，有部分非
  以張慶祥名義開立，被告所辯支票退票之原因，實非無疑。況
  張慶祥給付之支票退票及全能通公司遭民視公司解約之時間，
  均早於告訴人公司所持全能通公司簽發之支票第1 次退票之日
  期及被告向告訴人公司訂貨之時間點，足徵被告在向告訴人公
  司訂貨前半年早已知公司之財財務狀況吃緊，可能無力支付貨
  款，仍向告訴人公司訂購商品，且全能通公司自97年12月5 日
  向航創公司訂貨後，計至98年1 月7 日止，退票高達12張，惟
  卻仍持續向告訴人公司訂貨，其目的顯係要取航創公司之貨獲
  利，並無付款之能力，其有不法所有意圖甚明。再者，張文昌
  雖開立本票予告訴人公司，但依張文昌97年度財產所得清單可
  知，其並無財產，亦無申報所得收入，實難認其事後換票之舉
  ，有何協調還款之實益，原審卻已知認定無詐欺意圖亦有未洽
  云云，然查：(一)商業經營者倘遭逢週轉困難，衡情勢必會透過
  擴張客源等途徑，尋求各種公司得以獲利之方式，以求能繼續
  經營，化解公司財務危機，使公司營運步入正軌，自難僅憑全
  能通公司財務吃緊，且嗣後開立予航創公司之支票跳票，而認
  其向航創公司訂貨之舉，已該當詐欺犯行。況如前所述，被告
  任負責人之全能通公司，於97年10月3 日及10月29日與告訴人
  公司訂立買賣合約書，依約全能通公司自前述契約有效期間內
  ，分別得向告訴人公司訂購1000套及5000套之衛星導航產品；
  另全能通公司於97年6 月25日與群英會公司締約，依約全能通
  公司應自97年8 月起，連續6 個月，每月出貨250 台衛星導航
  系統商品。被告為對群英會公司履約，始依與告訴人公司間之
  契約，於97年12月5 日至98年1 月8 日間，向告訴人公司訂購
  衛星導航系統商品，以售予群英會公司，此核屬為謀公司獲利
  之商務行為，難認係施用詐術。(二)又被告所提張慶祥跳票之支
  票，其發票人分別為強太公司、張慶祥；慶實公司、張趙月娥
  ；德鴻公司、陳寶秀，此參他字第1863號卷第119 至123 頁之
  支票影本足徵。而張趙月娥為張慶祥之母，陳寶秀為張慶祥之
  前妻等情，亦有張慶祥全戶戶籍資料查詢結果可參（本院卷第
  77-80 頁）。查被告所持前揭支票，發票人慶實公司之法定代
  理人張趙月娥；發票人德鴻公司之法定代理人陳寶秀，分別為
  張慶祥之母及前妻，該2 人與張慶祥有上開關係，是張慶祥持
  其等開立之支票交付全能通公司，不無可能。從而被告稱該支
  票係張慶祥交付等語，應堪採信。再以被告持有上開支票及退
  票理由單乙情以觀，堪認被告確有上開支票，且遭跳票無訛。
  茲不問被告取得上開支票之原因為何，其遭退票致影響財務乙
  節，均堪予認定。公訴人以張慶祥跳票之原因？張慶祥是否為
  全能通公司之廠商而有未付貨款之情事？質疑被告所為財務吃
  緊之抗辯，核無足採。(三)再查，雖依卷附張文昌財稅資料顯示
  ，其並無財產，然查被告於交予航創公司之支票退票前，即由
  張文昌簽發本票予航創公司收執，嗣並退還部分商品予航創公
  司，已如前述，倘被告有詐欺之犯意，何需為上舉？又何以不
  在告訴人公司尚不知其跳票前，匿飾行蹤，讓告訴人公司遍尋
  不著？又何以不利用告訴人公司上不知情之際，繼續向告訴人
  公司訂貨？顯見其主觀上應無不法所有之意圖。況張文昌名下
  雖無財產，惟其非不能靠嗣後全能通公司之營利累積資產。是
  難以張文昌無財產，其開立本票之舉，無協調之實益，而推認
  被告有詐欺之意圖。綜上，檢察官上訴指摘各節，均無理由，
  應予駁回。
據上論斷，應依刑事訴訟法第368 條，判決如主文。
本案經檢察官陳正芬到庭執行職務。
中    華    民    國   100    年    12    月    8     日
                  刑事第二十一庭審判長法  官  周政達
                                      法  官  趙文卿
                                      法  官  江翠萍
以上正本證明與原本無異。
不得上訴。
                                      書記官  王靜怡
中    華    民    國   100    年    12    月    8     日